ACORDAO-COMPLETO-2460907

ACÓRDÃO 8468/2021 ATA 22/2021 - SEGUNDA CÂMARA

VISTOS, relatados e discutidos estes autos de ato de pensão exarado pelo Fundação Universidade Federal de Mato Grosso, em favor de Andreia Quixabeira Machado Cassetari (XXX.481.051-XX) ; Sofia Quixabeira Cassetari (XXX.136.671-XX) ;
ACORDAM os Ministros do Tribunal de Contas da União, reunidos em Sessão da Segunda Câmara, diante das razões expostas pelo Relator, nos termos do art. 71, inciso III, da Constituição Federal; do art. 1º, inciso V, e do art. 39, inciso II, da Lei nº 8.443, de 16 de julho de 1992; do art. 1º, inciso VIII, do art. 259, inciso II, do art. 260, § 1º, do Regimento Interno, em:
9.1 reconhecer o registro tácito do ato de concessão de pensão em favor de Andreia Quixabeira Machado Cassetari (XXX.481.051-XX) ; Sofia Quixabeira Cassetari (XXX.136.671-XX) ;
9.2 dar ciência deste acórdão à Fundação Universidade Federal de Mato Grosso e às interessadas, informando-as de que o teor integral da deliberação poderá ser obtido no endereço eletrônico .

Ato de concessão inicial de pensão civil de DANIEL CASSETARI NETO, ex-servidor da Fundação Universidade Federal de Mato Grosso.

Segunda Câmara

3. Interessados/Responsáveis:
3.1. Interessadas: Andreia Quixabeira Machado Cassetari (XXX.481.051-XX); Sofia Quixabeira Cassetari (XXX.136.671-XX).

13.1. Ministros presentes: Bruno Dantas (Presidente), Augusto Nardes, Aroldo Cedraz (Relator) e Raimundo Carreiro.
13.2. Ministro-Substituto presente: Marcos Bemquerer Costa.

AROLDO CEDRAZ

Adoto como Relatório a instrução da Secretaria de Fiscalização de Pessoal - Sefip, peça 6, que obteve anuência de seus dirigentes, peça 7, e do Ministério Público junto ao TCU - MPTCU, peça 8.
"INTRODUÇÃO
1.	Trata-se de ato de concessão inicial de pensão civil de DANIEL CASSETARI NETO, ex-servidor da Fundação Universidade Federal de Mato Grosso.
2.	O ato foi submetido, para fim de registro, à apreciação do Tribunal de Contas da União (TCU) , de acordo com o art. 71, inciso III, da Constituição Federal. O cadastramento e a disponibilização ao TCU ocorreram por intermédio do Sistema de Apreciação e Registro de Atos de Admissão e Concessões, na forma dos arts. 2º, caput e incisos I a VI, e 4º, caput, da Instrução Normativa - TCU 78/2018.
3.	Ao benefício pensional instituído pelo Sr. Daniel Cassetari Neto habilitaram-se Andreia Quixabeira Machado Cassetari (na condição de viúva) e Sofia Quixabeira Cassetari (na condição de filha menor.
EXAME TÉCNICO
4. 	O ex-servidor Daniel Cassetari Neto era ocupante do cargo de Professor de 3º Grau, vindo a falecer em atividade em 07/12/2015. Conforme verificação realizada no sistema Siape, o instituidor vinha recebendo rubrica referente a 28,86%, no valor de R$ 928,46 (peça 3) , tendo sido essa rubrica utilizada para o cálculo da pensão.
5. 	O percentual refere-se à diferença entre o reajuste de remuneração concedido aos referidos servidores civis e aquele concedido, na mesma ocasião, aos servidores militares por meio da Lei 8.622/1993. Na ocasião, os servidores civis foram contemplados com reajuste inferior àquele concedido aos militares.
6. 	Em um primeiro momento, inúmeros servidores obtiveram o pagamento desse percentual de 28,86% por meio de decisões judiciais favoráveis, como no caso tratado neste processo.
7. 	Contudo, a própria Administração, por meio da Medida Provisória 1.704/1998, reeditada pela Medida Provisória 2.169-43/2001, estendeu o reajuste de 28,86% aos servidores públicos civis.
8. 	No caso tratado no presente processo, houve continuidade do pagamento destacado do índice de 28,86% mesmo após a incorporação desse percentual determinada pela Medida Provisória 1.704/1998, reeditada pela Medida Provisória 2.169-43/2001.
9. 	Essa continuidade implica duplicidade de pagamento do índice de 28,86%. Assim, uma mesma circunstância foi valorada em mais de um momento, contrariando, assim, o princípio do non bis in idem.
10. 	Além disso, há que se considerar que todas as carreiras de servidores públicos já foram reestruturadas por lei posteriormente à Medida Provisória 1.704/1998, reeditada pela Medida Provisória 2.169-43/2001, o que inclui novas tabelas remuneratórias.
11.	Ainda que se pudesse admitir o pagamento em duplicidade da referida parcela, tal rubrica deveria ter ficado limitada à data da implantação das diversas leis que reestruturaram as carreiras dos servidores públicos federais. Logo, evidente que a situação que deu suporte à concessão judicial da parcela em debate não subsiste após tais normas jurídicas que fixaram novos vencimentos para os servidores públicos da União. 
12. 	Cabe observar que, em consonância com o decidido pelo Supremo Tribunal Federal no RE 596.663/RJ, não representa afronta à coisa julgada a decisão posterior desta Corte que afasta pagamentos oriundos de sentenças judiciais cujo suporte fático de aplicação já se tenha exaurido, como é o caso da parcela judicial no percentual de 28,86%. 
13. 	A jurisprudência do TCU nos casos de pagamento destacado do percentual de 28,86% é pacífica no sentido da ilegalidade e da cessação dos pagamentos (Acórdão 11318/2020-TCU-Primeira Câmara, Ministro-Relator Walton Alencar Rodrigues, e 3574/2020-TCU-2ª Câmara, Ministra-Relatora Ana Arraes) .
14. 	Assim, a inclusão da parcela de 28,86% na base de cálculo da pensão constitui irregularidade que leva à ilegalidade do ato de concessão de pensão civil.
CONCLUSÃO
15.	Em razão do exposto e tendo em vista as análises realizadas no ato de concessão de pensão civil em favor de Andreia Quixabeira Machado Cassetari e Sofia Quixabeira Cassetari, esta Unidade Técnica considera que o ato em tela deve receber a chancela de ilegalidade e ter negado o registro por esta Egrégia Corte, em razão da inclusão indevida, no cálculo da pensão, da parcela judicial referente ao percentual de 28,86%.
16.	Destaque-se que a análise deste processo levou em conta os dispositivos da Resolução TCU 315/2020 e que o ato sob apreciação completará 5 (cinco) anos no TCU em 07/03/2021.  
PROPOSTA DE ENCAMINHAMENTO
17.	Ante o exposto, e com base nos arts. 71, inciso III, da Constituição Federal, 1º, inciso V, e 39, inciso II, da Lei 8.443/1992 e 260, § 1º, do Regimento Interno do Tribunal de Contas da União, propõe-se:
	a) considerar ILEGAL e negar o registro do ato inicial de pensão em favor de Andreia Quixabeira Machado Cassetari (CPF: XXX.481.051-XX) e Sofia Quixabeira Cassetari (CPF: XXX.136.671-XX) ;
	b) dispensar a devolução dos valores indevidamente recebidos até a data da ciência do acórdão que vier a ser prolatado, com base no Enunciado 106 da Súmula da Jurisprudência do TCU;
	c) determinar à Fundação Universidade Federal de Mato Grosso, com fundamento no art. 45 da Lei 8.443/1992 e no art. 4º, inciso I, da Resolução TCU 315/2020, que:
	c.1) faça cessar os pagamentos decorrentes do ato impugnado, excluindo a rubrica judicial do percentual de 28,86% da base de cálculo dos benefícios e corrigindo o valor das pensões, aplicando a metodologia estipulada pela Lei 10.887/2004, comunicando ao TCU, no prazo de quinze dias, as providências adotadas, nos termos dos arts. 262, caput, do Regimento Interno do TCU e 8º, caput, da Resolução-TCU 206/2007;
	c.2) cadastre novo ato, livre da irregularidade apontada, submetendo-o ao TCU no prazo de trinta dias, nos termos dos arts. 262, § 2º, do Regimento Interno do TCU e 19, § 3º, da Instrução Normativa-TCU 78/2018;
	c.3) informe às interessadas o teor do acórdão que vier a ser prolatado, encaminhando ao TCU, no prazo de trinta dias, comprovante da data de ciência pelas interessadas, nos termos do art. 4º, § 3º, da Resolução-TCU 170/2004, alertando-as de que o efeito suspensivo proveniente de eventual interposição de recurso junto ao TCU não as exime da devolução dos valores indevidamente percebidos após a notificação, em caso de não provimento desse recurso."
	
É o Relatório.

não há.

Procurador Rodrigo Medeiros de Lima.

PESSOAL. PENSÃO CIVIL. PERCEPÇÃO DE VANTAGENS INDEVIDAS. ILEGALIDADE. ATO HÁ MAIS DE CINCO ANOS NO TCU. RECONHECIMENTO DO REGISTRO TÁCITO.

PENSÃO CIVIL (PCIV)

Secretaria de Fiscalização de Integridade de Atos e Pagamentos de Pessoal e de Benefícios Sociais (Sefip).

Cuidam os autos de ato de concessão de pensão civil para Andreia Quixabeira Macho Cassetari e Sofia Quixabeira Cassetari, beneficiárias do servidor falecido da Fundação Universidade Federal de Mato Grosso Daniel Cassetari Neto, submetido eletronicamente, para fim de registro, à apreciação do Tribunal de Contas da União (TCU) , de acordo com o art. 71, inciso III, da Constituição Federal.
Em resumo, a Secretaria de Fiscalização de Pessoal - Sefip concluiu, em tom uníssono, pela ilegalidade do ato, em razão do que se segue:
"[...]
6.	Em um primeiro momento, inúmeros servidores obtiveram o pagamento desse percentual de 28,86% por meio de decisões judiciais favoráveis, como no caso tratado neste processo.
7. 	Contudo, a própria Administração, por meio da Medida Provisória 1.704/1998, reeditada pela Medida Provisória 2.169-43/2001, estendeu o reajuste de 28,86% aos servidores públicos civis.
8. 	No caso tratado no presente processo, houve continuidade do pagamento destacado do índice de 28,86% mesmo após a incorporação desse percentual determinada pela Medida Provisória 1.704/1998, reeditada pela Medida Provisória 2.169-43/2001.
9. 	Essa continuidade implica duplicidade de pagamento do índice de 28,86%. Assim, uma mesma circunstância foi valorada em mais de um momento, contrariando, assim, o princípio do non bis in idem.
10. 	Além disso, há que se considerar que todas as carreiras de servidores públicos já foram reestruturadas por lei posteriormente à Medida Provisória 1.704/1998, reeditada pela Medida Provisória 2.169-43/2001, o que inclui novas tabelas remuneratórias.
11.	Ainda que se pudesse admitir o pagamento em duplicidade da referida parcela, tal rubrica deveria ter ficado limitada à data da implantação das diversas leis que reestruturaram as carreiras dos servidores públicos federais. Logo, evidente que a situação que deu suporte à concessão judicial da parcela em debate não subsiste após tais normas jurídicas que fixaram novos vencimentos para os servidores públicos da União. 
12. 	Cabe observar que, em consonância com o decidido pelo Supremo Tribunal Federal no RE 596.663/RJ, não representa afronta à coisa julgada a decisão posterior desta Corte que afasta pagamentos oriundos de sentenças judiciais cujo suporte fático de aplicação já se tenha exaurido, como é o caso da parcela judicial no percentual de 28,86%. 
13. 	A jurisprudência do TCU nos casos de pagamento destacado do percentual de 28,86% é pacífica no sentido da ilegalidade e da cessação dos pagamentos (Acórdão 11318/2020-TCU-Primeira Câmara, Ministro-Relator Walton Alencar Rodrigues, e 3574/2020-TCU-2ª Câmara, Ministra-Relatora Ana Arraes) .
14. 	Assim, a inclusão da parcela de 28,86% na base de cálculo da pensão constitui irregularidade que leva à ilegalidade do ato de concessão de pensão civil.
[...]"
Considero suficiente a análise realizada pela Sefip, aquiescida pela manifestação do Ministério Público junto ao TCU - MPTCU, e registro minha concordância integral com argumentos trazidos e seus respectivos fundamentos, transcritos no Relatório precedente.
Contudo, a solução deste processo deve ser distinta daquelas constantes dos pareceres dos autos. Ocorre que o ato deu entrada no Tribunal há mais de cinco anos. Nesse caso, conforme registrado em Plenário, no Acórdão nº 122/2021, da relatoria do Ministro Walton Alencar Rodrigues, deve ocorrer o registro tácito desse ato. 
Tal entendimento está em perfeita consonância com decisão proferida pelo Supremo Tribunal Federal (RE 363.553/RS) , oportunidade em que estabeleceu que, "em atenção aos princípios da segurança jurídica e da confiança legítima, os Tribunais de Contas estão sujeitos ao prazo de 5 anos para o julgamento da legalidade do ato de concessão inicial de aposentadoria, reforma ou pensão, a contar da chegada do processo à respectiva Corte de Contas".
	Ante o exposto, VOTO por que este Tribunal adote a minuta de Acórdão que submeto a este Colegiado.
TCU, Sala das Sessões Ministro Luciano Brandão Alves de Souza, em 29 de junho de 2021.
AROLDO CEDRAZ 
Relator